【裁判字號】    92,上訴,1156
【裁判日期】    920527
【裁判案由】    偽造文書
【裁判全文】
臺灣高等法院刑事判決                          九十二年度上訴字第一一五六號
    上  訴  人
    即  被  告  乙○○
右上訴人因偽造文書案件，不服臺灣板橋地方法院九十一年度訴字第二二五八號，中
華民國九十二年三月十三日第一審判決（起訴案號：臺灣板橋地方法院檢察署九十一
年度偵字第一四八二四號），提起上訴，本院判決如左：
    主  文
原判決撤銷。
乙○○共同行使偽造私文書，足以生損害於公眾及他人，處有期徒刑伍月，如易科罰
金，以佰元折算壹日。
扣案貼有甲○○相片之黃金勝名義編號Ｍ00000000號
    事  實
一、乙○○為使因犯詐欺罪被法院判決罪刑確定，且未到案執行致遭檢察官通緝之甲
    ○○（已據臺灣桃園地方法院判處有期徒刑六月得易科罰金確定）得以取得
    以供入出國使用，竟與甲○○共謀以他人名義申領
    之犯意聯絡，乃於民國八十七年二月間某日，赴臺北市○○○路十三巷十三號甲
    ○○租住處，收受甲○○所交付新臺幣（下同）六十萬元為報酬及甲○○之照片
    數張，由乙○○於同年三月中旬某日，將甲○○之照片，連同由其向不知情之乙
    ○○之內弟黃金勝（已據檢察官處分不起訴確定）所提供之國民
    交不知情之圓山旅行社負責人王新竹（已死亡），委託其代為申請以黃金勝名義
    之
    之中華民國普通
    貼上，表示黃金勝係申請人之意思，且將黃金勝之外文姓名於該申請書上代填「
    ＨＵＡＮＧ  ＣＨＩＮ  ＳＨＥＮＧ」（姓氏在前），由王新竹於八十七年三月
    二十一日持向外交部領事事務局申請核發
    開不實事項登載於其職務上所掌電腦檔案之公文書及繳費收據上，並於同年三月
    二十三日據以核發編號Ｍ00000000號之中華民國
    得
    能之住處交付予甲○○收執以供行使之用，乙○○及甲○○於取得該
    該
    枚，足生損害於外交部核發
    五日晚間十時許，甲○○自香港地區持上開冒領之
    縣中正機場第一航廈入境查驗台為警當場查獲，並扣得甲○○所有而貼有甲○○
    相片之黃金勝名義編號Ｍ00000000號
二、案經內政部警政署航空警察局移送臺灣桃園地方法院檢察署檢察官呈由臺灣高等
    法院檢察署檢察長令轉臺灣板橋地方法院檢察署檢察官偵查起訴。
    理  由
一、訊之上訴人即被告乙○○矢口否認有何犯行，辯稱：甲○○是於八十七年三月中
    旬某日，在其臺北市○○○路十三巷十三號住處將申請
    文件給該旅行社，甲○○所交給伊之資料都放在一個信封裡，伊沒有拿出來看，
    所以不知道其內是否有黃金勝之
    遺失，可能是被甲○○撿到而放入該信封內，伊未提供給旅行社用以申辦貼有甲
    ○○照片之黃金勝名義之
  (一)右揭事實，業據原審另案被告甲○○於警詢、檢察官偵查中、原審及本院調查中
    證述屬實，並證稱伊不認識黃金勝，黃金勝之
    黃金勝證稱伊曾將伊之
    始終坦承伊有收到黃金勝寄交給伊之
    稱伊將
    照，伊才將
    才告訴伊已將其證件挪作他用，並匯款五萬元作為代價，並要伊去申報
    失，以規避查緝（偵字一一五九號卷三頁）；於檢察官偵查中改稱：「那是為了
    股東開公司用，我並未叫他幫我辦
    案之原審證稱：「他（指上訴人）表示他要拿我的
    萬元」（另案原審訴字第一三七二號卷八六頁），但黃金勝確實係將其
    交給上訴人之證詞，始終未變。上訴人既坦承有收到黃金勝寄交之
    又稱嗣後遺失了云云。但既未報案，又無其他積極證據足以證明，按
    要證件，如遺失，很有可能被取去非法使用，因此一般人都會去報案，乃一般人
    皆知之事，何況所遺失者係他人之
    必定即時前往報案，其未即時報案。且事實上，甲○○之照片黏貼在以黃金勝名
    義為
    證影本正、背面貼上，表示黃金勝係申請人之意思。而甲○○與黃金勝二人又均
    證稱互不認識（見另案原審九十年度訴字第一三七二號影印卷第八十六頁及原審
    卷四六頁），而甲○○、黃金勝共同認識之人，僅有上訴人一人，參以上訴人自
    承與甲○○間無何仇怨（原審卷四六頁），衡情應無遭共犯甲○○構陷攀誣之虞
    ，倘非上訴人居間提供黃金勝國民
    申冒領取得黃金勝名義之
    旅行社代辦。而其所送交之文件必有黃金勝之
    身分證影本粘貼在
    訴人，則將黃金勝身分證送交旅行社代辦
    能撿到黃金勝之
    告知其已將其
    據黃金勝證述如上。上訴人所辯意旨以伊將黃金勝之
    能拾獲後，甲○○將該
    代辦
  (二)該
    而王新竹已死亡，已據起訴書敘明，上訴人顯係委託圓山旅行社代辦，且由該旅
    行社將黃金勝之外文姓名於該申請書上代填「ＨＵＡＮＧ  ＣＨＩＮ  ＳＨＥ─
    ＮＧ」（姓氏在前），該申請書並蓋有八十七年三月二十一日申請，並於同年三
    月二十三日核發
    旅行社持向外交部領事事務局申請後並已獲得核發
    人簽名」欄內簽有「ＨＵＡＮＧ  ＣＨＩＮ  ＳＨＥＮＧ」，也有
    可稽（偵字第一一五九號卷二一頁），顯然係上訴人取得該
    甲○○填上，二人就偽造該署押，有共同之犯意及行為。
  (三)此外，並有前開貼有甲○○相片之黃金勝名義編號Ｍ00000000號
    本於另案甲○○偽造文書案中扣案，及系爭
    佐證。至於本件
    務局九十一年一月二十一日領一字第九○五二○四三二二五號函乙紙在卷可稽（
    原審卷三七頁）。又該
    相片換貼與遭不法偽變造之情形，且
    不符，因此該
    外字第二七五六六號函暨所附該局證照查驗隊鑑識報告各一件在卷可稽（偵字第
    一一五九號卷四二至五五頁）。上訴人冒領黃金勝名義之
    交部核發
    ，不足採信，本案事證明確，上訴人犯行堪予認定。
二、核上訴人所為，係犯刑法第二百十六條、第二百十條之行使偽造私文書罪及同法
    第二百十四條之使公務員登載不實文書罪。上訴人與甲○○間，有犯意聯絡及行
    為分擔，皆為共同正犯。其二人利用不知情之旅行社負責人王新竹（已死亡）犯
    之，為間接正犯。其二人利用旅行社在該
    金勝」及外文姓名「ＨＵＡＮＧ  ＣＨＩＮ  ＳＨＥＮＧ」為
    係偽造私文書行為。但該申請書之申請人簽名欄係空白未填入姓名，按在申請書
    類之姓名欄填寫申請人姓名，僅在識別何人申請，並非表示本人簽名之意思，尚
    不生偽造署押問題，該申請書內尚無偽造署押情形。上訴人及甲○○於領得黃金
    勝名義之
    「ＨＵＡＮＧ  ＣＨＩＮ  ＳＨＥＮＧ」署押，係偽造私文書之部分行為，又偽
    造私文書後持以行使，偽造私文書之低度行為為行使之高度行為所吸收，均不另
    論罪。上訴人前開所犯行使偽造私文書罪與使公務員登載不實罪二罪間，為想像
    競合犯關係，應依刑法第五十五條之規定，從一較重之行使偽造私文書罪處斷。
三、原審據以論罪科刑，固非無見。惟查，刑法上之偽造署押罪，係指單純偽造簽名
    、畫押而言，若在申請書類之姓名欄填寫申請人姓名，僅在識別何人申請，並非
    表示本人簽名之意思，尚不生偽造署押問題（最高法院八十五年度台非字第一四
    六號判決參照）。查本件申請書之申請人簽名欄係空白未填入姓名，僅在申請書
    類之姓名欄填寫申請人姓名，該申請書並無偽造署押情形，原審判決認該申請書
    內所填寫之黃金勝中文及外文姓名，均係偽造署押，已有未洽。又上訴人及甲○
    ○於取得該
    ＥＮＧ」署押一枚，原審判決事實欄雖也有敘述，但理由內未為論斷。以上原判
    決均有未洽，被告上訴否認犯罪，固無可取，惟原判決既有可議，即應由本院撤
    銷改判。
四、審酌上訴人犯罪動機、目的、手段、所生危害、及犯罪後態度等一切情狀，量處
    如主文第二項所示之刑。上訴人行為後，刑法第四十一條將原「犯最重本刑為三
    年以下有期徒刑以下之刑之罪，而受六月以下有期徒刑或拘役之宣告，因身體、
    教育、職業或家庭之關係，執行顯有困難者，得以一元以上三元以下折算一日，
    易科罰金」之規定，於九十年一月四日修正為刑法第四十一條第一項前段，修正
    後之新規定為「犯最重本刑為五年以下有期徒刑以下之刑之罪，而受六個月以下
    有期徒刑或拘役之宣告，因身體、教育、職業、家庭之關係或其他正當事由，執
    行顯有困難者，得以一元以上三元以下折算一日，易科罰金」。上開修正後之新
    規定已於九十年一月十日經總統公布，而於同年一月十二日生效施行，是上訴人
    行為後法律已有變更，經比較新舊法之結果，修正後之規定對上訴人顯較舊法為
    有利，故本件所處之刑應依刑法第二條第一項前段之規定，適用修正後之法律，
    諭知易科罰金之折算標準。另案扣案貼有甲○○相片之黃金勝名義編號Ｍ000
    00000號
    ，應依刑法第三十八條第一項第三款規定宣告沒收。另
    Ｇ  ＣＨＩＮ  ＳＨＥＮＧ」署押一枚及甲○○之相片一張，因該
    宣告沒收，毋庸另宣告沒收。
據上論斷，應依刑事訴訟法第三百六十九條第一項前段、第三百六十四條、第二百九
十九條第一項前段，刑法第二十八條、第二百十六條、第二百十條、第二百十四條、
第五十五條、第二條第一項前段、第四十一條第一項前段，罰金罰鍰提高標準條例第
一條前段、第二條，判決如主文。
本案經檢察官李進誠到庭執行職務。
中      華      民      國    九十二    年      五      月    二十七    日
                              臺灣高等法院刑事第三庭
                                  審判長法  官  張  連  財
                                        法  官  黃  金  富
                                        法  官  林  明  俊
右正本證明與原本無異。
如不服本判決，應於收受送達後十日內向本院提出上訴書狀，其未敘述上訴之理由者
並得於提起上訴後十日內向本院補提理由書（均須按他造當事人之人數附繕本）。
                                        書記官  初  玲  玲
中      華      民      國    九十二    年      五      月    二十八    日
附錄：本案論罪科刑法條全文
刑法第二百十條：
偽造、變造私文書，足以生損害於公眾或他人者，處五年以下有期徒刑。
刑法第二百十四條：
明知為不實之事項，而使公務員登載於職務上所掌之公文書，足以生損害於公眾或他
人者，處三年以下有期徒刑、拘役或五百元以下罰金。
刑法第二百十六條：
行使第二百十條至第二百十五條之文書者，依偽造、變造文書或登載不實事項或使登
載不實事項之規定處斷。


司法院資訊處製作；財團法人民間司法改革基金會備份。
